臺灣高等法院民事判決　　　　　　　　　　　　　　　九十三年度上易字第四五號
　　上　訴　人　甲○○
　　訴訟代理人　王元勳律師
　　複　代理人　張志江
　　訴訟代理人　李怡欣律師
　　被　上訴人　乙○○
　　訴訟代理人　王迪吾律師
右當事人間請求返還不當得利等事件，上訴人對於中華民國九十二年十月三十日臺灣
臺北地方法院九十一年度訴字第五六七八號第一審判決提起上訴，本院於九十三年十
月二十六日言詞辯論終結，判決如下：
    主      文
上訴駁回。
第二審訴訟費用由上訴人負擔。
    事實及理由
一、上訴人起訴主張其為利用所得稅法有關儲蓄投資特別扣除，每人每年新台幣（下
    同）二十七萬元利息免稅額之規定，於八十七年三月十九日，借用被上訴人（上
    訴人之妹）之名義，在聯邦商業銀行股份有限公司（下簡稱聯邦銀行）儲蓄部，
    開設第000000000000號綜合存款帳戶（下稱系爭帳戶）供上訴人使
    用，上訴人於同年三月十九日、同年八月十四日，辦理二百八十萬元、八十萬元
    之定期存款，且陸續使用系爭帳戶存款、提款，被上訴人於此並無任何存、提款
    記錄。訴外人即兩造之母廖云以上訴人名義存入之存款共計二千四百萬元，非如
    被上訴人所稱三千四百萬元，業經國稅局查核屬實，並於核課遺產清單上將溢算
    之一千萬元註記刪除，及更正訴外人廖云於台北銀行存款部分為二千一百零二萬
    四千四百三十五元，又支付包括喪葬費、稅款及訴外人劉震（即被上訴人之父）
    於林口房屋及各項花費，故於遺產分割協議書始無該筆現金之記載。詎被上訴人
    基於貪念不顧兄妹之情，於八十八年五月二十九日，向聯邦銀行謊稱存摺遺失，
    請領新存摺、變更密碼，侵吞系爭帳戶內之存款，姑不論係生前贈與或遺產，被
    上訴人應依民法繼承關係或遺產分割協議向上訴人請求，焉能逕行主張系爭帳戶
    內款項為被上訴人應分配遺產，況帳戶內款項與被上訴人應繼分比例不相當。系
    爭帳戶迄八十八年四月十九日為止之餘額，為二十七萬六千六百九十五元，而上
    開八十萬元定期存款於八十八年八月十四日到期，亦存入系爭帳戶，合計有一百
    零七萬六千六百九十五元，被上訴人自應依侵權行為之法律關係負返還之責。又
    被上訴人於八十八年七月三十日，誣陷上訴人盜領存款，向台北地檢署提出偽造
    文書、竊盜等罪嫌之告訴，後被上訴人提出之上開刑事告訴，終獲不起訴處分確
    定，認定系爭帳戶之存款、存摺、印章，為上訴人所有及使用，是上訴人以起訴
    狀繕本之送達，為終止借用帳戶使用關係之意思表示，被上訴人依不當得利之法
    律關係，就上開款項亦應負擔返還之責任，爰依民法第一百八十四條第一項前段
    、第一百七十九條後段之規定，請求被上訴人給付一百零七萬六千六百九十五元
    ，及自起訴狀繕本送達翌日起至清償之日止，按年息百分之五計算之利息等語。
    並聲明：(一)原判決廢棄。(二)被上訴人應給付上訴人一百零七萬六千六百九十五元
    ，及自起訴狀繕本送達翌日起至清償日止，按年息百分之五計算之利息。
二、被上訴人則以兩造之母親即訴外人廖云於八十二年十一月十四日死亡前，因出賣
    土地得有三千萬元以上之款項，遺產分割協議書記載現金十萬元由劉震取得，僅
    係訴外人劉震放棄繼承不動產，為方便地政機關作業所為；上訴人先於八十二年
    一月十六日，將訴外人廖云所有開設於台北銀行農安分行之存款二千四百萬元，
    存入上訴人開設於台北銀行松江分行第0000000000號帳戶內，復於八
    十二年十月二日，將訴外人廖云所有台北銀行松江分行一千萬元定期存款中途解
    約，轉存入自己帳戶內，觀之台北銀行之函覆，並無所謂一千萬元包含於二千四
    百萬元之可能，上開款項均屬於訴外人廖云之遺產，此觀諸上訴人於遺產稅申報
    書上明確記載及台北銀行松江分行北銀松江字第九三六○○二八六○○號函自明
    ，另依上訴人所提家庭支出明細表列載，均由訴外人廖云所遺現款中支出，足見
    上訴人管理現金遺產為家人理財，扣除支出一千五百三十八萬七千七百九十四元
    及加入定存利率利息收入五百六十四萬七千三百六十二元後，由兩造與訴外人劉
    震、劉鍾寧繼承，依應繼分計算，每人可繼承六百二十五萬元，扣除已取回系爭
    之一百零七萬六千六百九十五元，上訴人尚應給付五百一十七萬三千三百零五元
    ，上訴人於八十三年七月二十一日起，將其持有訴外人廖云之遺產存款，應給被
    上訴人之部分陸續存入被上訴人帳戶，如有其他銀行利息較高者，再轉存他行，
    而陸續使用台北銀行松江分行、民權分行及系爭帳戶，藉口年幼怕伊亂花錢，陪
    同辦理存、提款手續，並有時保管存摺，惟系爭帳戶印章由被上訴人持有，且該
    印章為被上訴人於戶政機關辦理印鑑證明之印鑑章，系爭帳戶內款項係被上訴人
    所有，僅由上訴人幫忙理財，兩造間並無借用關係存在，況上訴人自退伍後十五
    、六年間，僅斷續工作不滿二年，何來鉅款收入需借用被上訴人帳戶以利節稅。
    上訴人於八十八年四月十九日起至八十八年六月九日止，陸續提領系爭帳戶之二
    百八十萬元存款，雖否認盜用被上訴人印章提領，惟供稱係事先蓋好多張取款條
    等語，顯示係上訴人於被上訴人明示禁止使用系爭帳戶之印章後，持未經許可使
    用印章之取款條，提領被上訴人帳戶款項之行為，故上訴人主張並非屬實，其請
    求被上訴人返還一百零七萬六千六百九十五元，為無理由等語，資為抗辯。並聲
    明上訴駁回。
三、上訴人主張兩造於八十七年三月十九日，以被上訴人之名義，在聯邦銀行開設系
    爭帳戶，系爭帳戶並於同年三月十九日、同年八月十四日，辦理二百八十萬元、
    八十萬元之定期存款；被上訴人另於八十八年五月二十九日，向聯邦銀行請領新
    存摺、變更密碼；又系爭帳戶迄八十八年四月十九日為止之餘額，為二十七萬六
    千六百九十五元，上開八十萬元定期存款於八十八年八月十四日到期，存入系爭
    帳戶，合計有一百零七萬六千六百九十五元之事實，業據其提出存摺、存摺掛失
    申請書影本（見臺北簡易庭九十一年度北調字第二二四號卷第八至十一頁、原審
    卷第一九七頁）為證，且為被上訴人所自認，堪信此部分主張為真實。
四、上訴人復主張其係為利用所得稅法有關儲蓄投資特別扣除，每人每年二十七萬元
    利息免稅額之規定，借用被上訴人之名義開設系爭帳戶，系爭帳戶內之往來款項
    ，均屬於上訴人所有，被上訴人竟向聯邦銀行謊稱存摺遺失，請領新存摺、變更
    密碼，侵吞系爭帳戶內之存款，被上訴人自應依侵權行為之法律關係，負擔返還
    之責任；另上訴人以起訴狀繕本之送達，為終止借用帳戶使用關係之意思表示，
    被上訴人依不當得利之法律關係，就上開款項亦應負擔返還責任等語，然為被上
    訴人所否認，並以前詞抗辯。經查：
  (一)按當事人主張有利於己之事實者，就其事實有舉證之責任。民事訴訟法第三百七
    十七條定有明文。又民事訴訟如係由原告主張權利者，應先由原告負舉證之責，
    若原告先不能舉證，以證實自己主張之事實為真實，則被告就其抗辯事實即令不
    能舉證，或其所舉證據尚有疵累，亦應駁回原告之請求。最高法院十七年上字第
    九一七號判例意旨參照。依前述民事訴訟法第二百七十七條所規定舉證責任分配
    之法則，上訴人自應就其存入系爭帳戶之款項，屬於上訴人所有，兩造間就系爭
    帳戶具有借用關係存在，此一有利於己之事實，負舉證之責任。
  (二)上訴人主張系爭帳戶係於八十七年三月十九日開戶，同日存入一千元，並辦理定
    期存款二百八十萬元，復於八十七年八月十四日，辦理定期存款八十萬元，而資
    金來自被上訴人台北銀行民權分行之定存、上開定存又來自被上訴人台北銀行松
    江分行之定存，而松江分行之定存資金復來自上訴人帳戶存入二百萬元及訴外人
    陳淑美、林素珠、陳正冠等人帳戶，並據其提出說明使用被上訴人帳戶定存存款
    來源及流程影本為證（見本院卷第八十四頁、八十六頁），被上訴人抗辯廖云生
    前就有利用親友帳戶，作為節稅行為，故親友陸續匯回來等語（見本院卷第一五
    六頁），況經原審命上訴人說明其分別於八十七年三月十九日、同年八月十四日
    、八十八年二月二、十一日，存入系爭帳戶之二百八十萬元、八十萬元、五十萬
    元、六十萬元，該款項之來源時，上訴人均拒絕說明（見原審卷第二一四頁），
    上訴人於本院復未能舉證證明訴外人陳淑美等人何以將鉅款匯入被上訴人上開松
    江分行帳戶，故被上訴人抗辯係廖云利用親戚帳戶作為節稅行為，較為可採，上
    訴人主張存入系爭帳戶之資金係其自有金錢云云，尚無足採。上訴人固分別於八
    十八年二月二、十一日，匯入五十萬元、六十萬元，迄八十八年四月至六月間，
    上訴人提領系爭帳戶內之存款，有多次之提、存紀錄，而系爭帳戶之利息所得，
    以被上訴人之名義申報免稅等情，惟此僅能證明上訴人曾使用系爭帳戶，與被上
    訴人辯稱伊曾授權上訴人使用系爭帳戶，代為理財等節尚無齟齬；況被上訴人抗
    辯開立帳戶、提款手續均係兩造一同辦理，（本院卷第二十八頁），並有被上訴
    人親寫帳戶存提款條影本（見本院卷第六一頁以下）為憑，上訴人固有提領存款
    之記錄，惟提款時須由兩造為之，印章復由被上訴人保管（詳如下述），則上訴
    人提款之行為，尚難逕為該帳戶內之金錢為其所有之有利認定，無從認定兩造間
    就系爭帳戶有借用關係存在。
  (三)次查系爭帳戶之印章向由被上訴人持有，且該印章為被上訴人於戶政機關辦理印
    鑑證明之印鑑章，非一般信託帳戶使用之便章，於被上訴人辦理印鑑證明後之八
    十七年三月十九日，始以此印鑑章作為被上訴人之存戶印鑑開立系爭帳戶，業據
    被上訴人提出印鑑證明影本（見臺北簡易庭九十一年度北調字第二二四號卷第三
    七頁）為證，核與兩造所不爭執之存款存摺印鑑影本（見臺北簡易庭九十一年度
    北調字第二二四號卷第九頁）相符，上訴人於本院亦陳稱由於繼承的時候帳戶的
    印章變成印鑑章，所以才由被上訴人自行保管；對於被上訴人所言印章一直都放
    在被上訴人那邊沒有意見等語（見本院卷第一四四至一四五頁、第一五四至一五
    五頁），則被上訴人抗辯系爭帳戶之印章由被上訴人持有保管等語，堪信為真；
    上訴人雖陳稱上開台北銀行松江分行、民權分行、及系爭聯邦銀行三個帳戶，上
    訴人自八十三年三月起長達四、五年期間，均使用同一個印章存提款，直至八十
    六年因欲辦理遺產繼承需要印鑑證明，被上訴人才以該印章申請登記為印鑑章，
    該印鑑章並非自始即為印鑑章云云（見本院卷第八十五頁），惟上開印鑑章於作
    為印鑑前是否交付上訴人供作其他帳戶之印章使用，並無礙前述上訴人亦不爭之
    被上訴人於以該印章作為印鑑章使用後即自行保管使用事實之認定，且其他帳戶
    是否被上訴人同意借予上訴人，並提供上述印鑑章予上訴人使用，與兩造間嗣設
    立印鑑，並以印鑑章開立系爭帳戶之使用約定亦無必然關係，是其上開辯詞毋庸
    論究。況若系爭帳戶確係上訴人所有，該帳戶之印鑑章應自始由其保管始符常情
    ，且無須被上訴人親赴銀行會同辦理存、提款手續，上訴人主張與常情相違，尚
    難採信。
  (四)另依上訴人提出之台北地檢署八十九年度偵續字第一八二號不起訴處分書、原法
    院檢察署九十年度議字第三○三五號處分書影本（見同前卷第十六至二三頁），
    該案件係上訴人與被上訴人就系爭帳戶之存款，以及上訴人與兩造之弟即訴外人
    劉鍾寧就其他銀行帳戶之存款，被上訴人及訴外人劉鍾寧以上訴人涉犯偽造文書
    、竊盜等罪嫌，向台北地檢署提出告訴，檢察官認為上訴人罪嫌不足而為不起訴
    處分確定，然前開偵查事件係對偽造文書所為之認定，與系爭帳戶存款為何人所
    有無涉，對於本院無拘束力，自無從認定兩造間就系爭帳戶，具有借名關係存在
    ，系爭帳戶內之存款，屬於上訴人所有。又上訴人就前開偵查案件，另對被上訴
    人及訴外人劉鍾寧提起誣告罪之自訴，雖經原審九十二年度訴字第五○三號刑事
    判決，以被上訴人及訴外人劉鍾寧觸犯誣告罪，各處有期徒刑五月，惟嗣經本院
    九十二年度上訴字第二九二號刑事判決撤銷，改判被上訴人及訴外人劉鍾寧無罪
    ，附此敘明。
  (五)上訴人既無法就其主張存入系爭帳戶之款項，屬於上訴人所有，兩造間就系爭帳
    戶具有借用關係存在之事實舉證證明之，縱認被上訴人未就系爭帳戶內之款項係
    訴外人廖云所留之遺產加以舉證證明，依前揭判例意旨，仍應為上訴人敗訴之判
    決。故被上訴人於兩造就系爭帳戶之使用發生爭執，於通知上訴人不得使用系爭
    帳戶後，因向上訴人取回系爭存摺未果，始向訴外人聯邦銀行申請補發存摺，並
    領取存摺內存款，自無不法侵害之行為。
五、綜上所述，兩造間就系爭帳戶，尚難認借用關係存在，上訴人主張兩造間就系爭
    帳戶有借用關係存在，其於終止該借用關係後，被上訴人應依不當得利之規定，
    負擔返還責任，以及系爭帳戶內之款項，為上訴人所有，被上訴人向聯邦銀行謊
    稱存摺遺失，申請補發存摺，進而提領系爭帳戶內之款項，予以侵占，應依侵權
    行為之法律關係，負擔賠償責任，均屬無據。從而，上訴人依民法第一百八十四
    條第一項前段、第一百七十九條後段之規定，請求被上訴人給付一百零七萬六千
    六百九十五元，及自起訴狀繕本送達翌日起至清償之日止，按年息百分之五計算
    之利息，為無理由，不應准許。其假執行之聲請亦失所附麗，應併予駁回。原審
    為上訴人敗訴之判決，及駁回其假執行之聲請，並無不合。上訴意旨指摘原判決
    不當，求予廢棄改判，為無理由，應予駁回。
六、兩造其餘之攻擊或防禦方法，及未經援用之證據，經本院斟酌後，認均不足以影
    響本判決之結果，自無一一詳予論駁之必要，附予敘明。
七、據上論結，本件上訴為無理由，依民事訴訟法第四百四十九條第一項、第七十八
    條，判決如主文。
中　　　華　　　民　　　國　　九十三　　年　　十一  　　月　　　九　　　日
                                民事第十五庭
                                    審判長法  官  劉　靜　嫻
                                          法  官  陳　昆　煇
                                          法  官  李　錦　美
正本係照原本作成。
不得上訴。
中　　　華　　　民　　　國　　九十三　　年　　十一  　　月　　　十　　　日
　　　　　　　　　　　　　　　　　　　　　書記官  明　祖　全
